臺灣高等法院臺中分院刑事判決　　　　　　　　　　九十三年度上訴字第五一二號
　　上　訴　人
　　即 自訴 人　甲○○
　　被　　　告　乙○○
右上訴人因被告偽造有價證券案件，不服臺灣臺中地方法院九十二年度自緝字第四一
四號中華民國九十三年二月二十四日第一審判決，提起上訴，本院判決如左：
    主 　　 文
上訴駁回。
    事  　　實
一、乙○○於民國八十五年四月三十日因需資金週轉而向謝志強（身分證號碼：Ｚ0
    00000000號）借款一百萬元，乃於臺中市第二信用合作社儲蓄部分社（
    案發當時名稱，現改為文昌分社）門口偽簽以其兄丙○○名義為發票人之如附表
    所示之同額本票一紙，並於當天在前開地址交付予謝志強行使之，嗣甲○○於不
    詳時地善意持有，於八十七年間持向臺灣臺中地方法院聲請裁定准予強制執行，
    丙○○知悉上情，乃於八十七年十一月十八日具狀提出確認該附表所示之本票債
    權不存在之訴，經該院民事庭判決丙○○勝訴確定，甲○○始知悉上情。
二、案經自訴人甲○○提出自訴。
    理  　　由
甲、程序方面：按本票乃有價證券之一種，有價證券之本質，在得自由轉讓流通，且
    其實行券面所載之權利與其占有有價證券有不可分離之關係，申言之，持有證券
    者，始得主張券面所載之權利，若不占有證券即不得主張權利，本案自訴人甲○○持有附表所示之有價證券，並以其名義行使權利，自係本案之直接被害人（最
    高法院七十三年台上字第四八一七號判例參照），得就本案偽造有價證券部分提
    出自訴，先此敘明。
乙、實體方面：
壹、有罪部分：
一、訊據被告乙○○坦承前開偽造有價證券犯行不諱，核與證人丙○○於原審時到庭
    結證情節相符，並有附表所示之本票影本一紙附卷可稽，且該本票經原審法院民
    事庭送鑑定結果，該本票發票人丙○○上之指紋與丙○○指紋卡上之指紋不同，
    有法務部調查局八十八年七月九日八八陸（二）00000000鑑定通知書附
    於原審法院八十七年中簡字第三四三五號卷內，業據原審法院調閱前開民事卷宗
    查明無訛，事證明確。至被告雖辯稱該本票係謝志強拿來，要求伊簽立作擔保等
    語，惟該本票既係被告未經丙○○同意而簽發，即有偽造之情，至是否他人要求
    簽立等情，與本案被告乙○○之犯行是否成立，不生影響，從而被告乙○○偽造
    有價證券犯行事證明確，洵堪認定，應予依法論科。
二、核被告乙○○所為係犯刑法第二百零一條第一項之偽造有價證券罪。被告偽造有
    價證券復持而行使，其行使之行為，為偽造之高度行為所吸收，另偽造署押之行
    為為偽造有價證券之階段行為，均不另論罪。按行使偽造有價證券，以取得票面
    價值之對價，不另論以詐欺罪，但如以偽造之有價證券供作擔保或作為新債清償
    而借款，則其借款之行為，為行使有價證券之另一行為，固應論以詐欺罪之牽連
    犯（最高法院九十年台上字第五四一六號判決參照），惟本案被告乙○○向謝志
    強、謝志誠等人借款之方式均係以支票作為擔保，有支票數幀附於原審法院九十
    二年易緝字第四一五號卷內可憑，該案同案被告丙○○確實亦曾借支票給被告乙○○週轉，亦據證人丙○○於原審時到庭結證明確，並有丙○○簽發，由中台有
    線播送系統提示兌現之支票影本二紙附卷可憑，為何唯獨前開借款會單以本票作
    為擔保？況自訴人於原審法院審理時亦證稱：伊不記得有無另外簽支票作擔保云
    云，依常理推斷，該本票之簽署應係被告應債權人謝志強之特別要求始簽立，此
    外復查無其他積極證據足以證明債權人謝志強對於前開偽簽丙○○名義之本票不
    知情，罪疑惟輕，被告乙○○辯稱：該本票是應謝志強之要求當場簽立的，謝志
    強對於偽簽本票之情事知情，並無陷於錯誤之情形為可採，是以被告乙○○詐欺
    罪嫌不足，不另論以詐欺罪。茲以被告乙○○因事業經營不善而向謝志強借款，
    一時失慮而誤觸法典，且受害者即被告之兄丙○○當庭表示有借支票給被告，就
    本票部分願意原諒被告等語，其犯罪情節尚非嚴重，惟所犯罪名為最輕本刑三年
    以上有期徒刑之罪，法重情輕，堪以憫恕，爰依刑法第五十九條之規定酌減其刑
    。自訴人上訴意旨雖謂被告量刑過輕云云，惟按量刑輕重係屬事實審法院得依職
    權自由裁量之事項，苟已斟酌刑法第五十七條各款所列情狀而未逾越法定刑度，
    不得遽指為違法（參最高法院七十二年度台上字第六六九六號、七十五年度台上
    字第七○三三號判例）；且在同一犯罪事實與情節，如別無其他加重或減輕之原
    因，下級審量定之刑，亦無過重或失輕之不當情形，則上級審法院對下級審法院
    之職權行使，原則上應予尊重（參最高法院八十五年度台上字第二四四六號裁判
    意旨），原審判決審酌被告乙○○素行良好，因向他人借款應他人要求開立其兄
    之本票作擔保，行為危害社會大眾對有價證券流通性之信賴並造成執票人及被偽
    簽名義人丙○○之困擾，本案附表所示本票所擔保之債權不能證明是否確實存在
    及本案被告之犯罪時間、手段、目的及犯後坦承犯行之態度等一切情狀，量處被
    告有期徒刑二年。復以被告未曾受有期徒刑以上刑之宣告，有臺灣高等法院被告
    全國前案紀錄表一紙附卷可憑，念其因一時失慮誤罹重典，經此刑之宣告後當知
    警惕而無再犯之虞，認所宣告之徒刑以暫不執行為適當，爰併諭知緩刑五年，以
    啟自新，及說明被告所偽造如附表所示之本票一紙，應依法併予宣告沒收，並適
    用刑法第二百零一條第一項、第二百零五條、第五十九條、第七十四條第一款，
    罰金罰鍰提高標準條例第一條前段之規定論科，核其認事用法並無何違誤之處，
    量刑亦稱妥適，應予維持。原審判決既已審酌一切情狀予以量刑，難認有何過輕
    之情事，依前開說明，即不得任意指為不當，而據為提起上訴之理由，是自訴人
    此部分指摘原判決量刑過輕云云，並無所據，其上訴為無理由，應予駁回。
貳：不另為無罪諭知部分：
一、本件自訴意旨另以：被告乙○○意圖為自己不法之所有，於八十六年初持前開附
    表所偽造之丙○○簽發之本票一紙向甲○○佯稱同案被告丙○○（業經原審判處
    無罪確定）需資金週轉，致甲○○陷於錯誤而交付一百萬元予被告乙○○，嗣後
    被告乙○○屢催不還，因認被告乙○○涉另涉犯刑法第三百三十九條第一項之詐
    欺罪嫌。
二、按犯罪事實應依證據認定之，無證據不得認定其犯罪事實，自訴案件亦同，刑事
    訴訟法第一百五十四條第二項、第三百四十三條定有明文。次按事實之認定，應
    憑證據，所謂證據，須適於為被告犯罪事實之證明者，始得採為斷罪資料，如未
    能發現相當證據，或證據不足以證明，自不能以推測或擬制之方法以為裁判基礎
    ；又認定不利於被告之事實，須依積極證據，苟積極證據不足為不利於被告事實
    之認定時，即應為有利於被告之認定，更不必有何有利之證據，最高法院五十三
    年臺上字第二七五○號、三十年上字第八一六號、四十年臺上字第八六號分別著
    有判例可資參照。又認定犯罪事實應依證據，為刑事訴訟法所明定，故被告否認
    犯罪事實所持之辯解，縱屬不能成立，仍非有積極證據足以證明其犯罪行為，不
    能遽為有罪之認定，此最高法院三十年上字第一八三一號亦著有判例。又認定犯
    罪事實所憑之證據，無論其為直接或間接證據，在訴訟上之證明均須於通常一般
    之人均不致有所懷疑而得確信其為真實之程度，始得據為有罪之認定，倘其證明
    尚未達到此一程度而有合理之懷疑存在，以致無從形成對被告不利之確信時，依
    據罪疑利益歸於被告之法則，即應儘先為有利被告之判斷，不得徒憑主觀上之臆
    測遽行排除有利於被告之可能（最高法院七十六年臺上字第四九八六號判例參照
    ）。訊據被告乙○○堅決否認有前開詐欺犯行，辯稱：伊不是向甲○○借錢，是
    向謝志強借錢，後來也已經還錢，借錢當時以向丙○○借得之支票擔保，因謝志
    強要求簽丙○○之本票擔保，才開立本票擔保，嗣後還清該債務後，只有取回支
    票，本票沒有取回等語。自訴人以被告乙○○涉犯前開罪名，無非以自訴人之前
    開指訴及本票一紙為據。
三、經查：
　(一)按票據上之權利對本票發票人自到期日起算，見票即付之本票自發票日起算，三
    年間不行使因時效而消滅，票據法第二十二條第一項定有明文，是以本票之發票
    日攸關執票人之權利甚鉅，本案自訴人既自承被告乙○○係以附表所示之本票供
    作擔保借款之用，而附表所示之本票發票日係八十五年四月三十日，自訴人甲○○及證人謝志誠均稱該本票係擔保八十六年年初之借款云云，即與常情不符，衡
    情本案被告乙○○辯稱附表所示之本票所擔保之債務發生在八十五年四月三十日
    當日，應屬可採。
　(二)自訴人曾於八十七年十月十二日於另案（原審法院九十二年度易緝字第四一五號
    案件）指訴：被告乙○○從八十六年八月間至八十七年間向伊借款七百二十一萬
    三千二百八十元云云，核與證人謝志誠到庭結證稱：甲○○於另案（九十二年度
    易緝字第四一五號）所提出之支票均係被告乙○○向伊借款時所交付，有些是伊
    向自訴人甲○○借來混在一起再借給被告乙○○等語不符，且觀諸上揭自訴人另
    案指訴被告積欠七百餘萬元之借款中，並未包含本件一百萬元之本票借款，此亦
    為自訴人所是認，則苟被告確有以本件如附表所示之本票為擔保，於八十六年間
    ，向自訴人借款達一百萬元，何以自訴人於之前另案指訴被告詐欺時未予提及，
    亦未一併提出指訴，此顯與一般常理不符。另參以自訴人與證人謝志誠於案發當
    時均任職於中台有線播送系統並擔任主管職務，業據證人鄭朝欽於原審時到庭結
    證明確，而謝志強與謝志誠係設籍於同一處之兄弟，有戶役政資料一份在卷可憑
    ，倘謝志強借予被告乙○○之一百萬元尚未清償，何以自訴人、謝志誠或自訴人
    、謝志誠、謝志強所屬公司（或集團）會陸續再借錢給乙○○，且總金額高達七
    百多萬元，亦有疑問。又被告乙○○於八十六年四月二十一日以姊夫吳平順之名
    義匯款（或由姊夫代償）一百萬元予鄭朝欽，被告之兄丙○○所簽發之八十五年
    六月十日，金額各五萬元之支票二紙，亦由中台有線播送系統兌現，有匯款單影
    本一紙及支票影本二紙附卷可憑，證人謝志誠於原審時證述此係被告還伊之錢款
    ，復證述伊與自訴人甲○○錢混在一起，由伊一起借給被告、因被告是伊朋友，
    看他很老實，伊要幫他把生意做起來、被告最早在八十四、八十五年間開始向伊
    借錢，借之後一、兩年內有還三、四百萬元，因為甲○○堅持要告，伊不想告，
    伊就把票拿給甲○○行使等語（參原審九十三年二月十日審判筆錄），則依證人
    謝志誠之證言可知，被告與謝志誠係友人關係，借款多筆，且歷經數年，其間亦
    有清償達三、四百萬元之情形，難認被告有何施用詐術詐騙自訴人借款之犯行。
    又自訴人於原審時供述伊與謝志誠合在一起借給被告錢、如果被告只有拿一張本
    票，伊等不會借錢給被告、被告於借錢時除一張本票外，是否有交支票忘記了等
    語（參原審卷第一六一頁），復無從提出其持有丙○○為發票人之支票之退票記
    錄，亦不能提供該一百萬之借款之來源或確有交付一百萬元予被告乙○○之證明
    ，則自訴人主張被告乙○○詐取伊一百萬元未還云云，即屬無據，難僅憑自訴人
    片面指訴即遽認被告乙○○有何詐騙自訴人犯行，故被告此部分詐欺犯行不能證
    明，揆諸前揭說明意旨，本應為無罪之諭知，惟本案自訴人自訴被告乙○○之行
    為僅有一個持票借款之行為，倘詐欺犯行亦成立，則詐欺犯行應與前開偽造有價
    證券有牽連犯之裁判上一罪之關係，爰就自訴人自訴詐欺部分不另為無罪之諭知
    。
據上論斷，應依刑事訴訟法第三百六十八條，判決如主文。
中      華      民      國　    九十三     年     六      月    十四　　日
                                臺灣高等法院臺中分院刑事第六庭
                審判長法　官　李  文  雄
                                      　　　法  官　邱　顯　祥
                                      　　　法　官  陳  秀  
右正本證明與原本無異。
如不服本判決應於收受送達後十日內向本院提出上訴書狀，其未敘述上訴之理由者並
得於提起上訴後十日內向本院補提理由書（均須按他造當事人之人數附繕本）。
　　　　　　　　　　　　　　　　　　　　　　書記官  巫  彥  佳
中      華      民      國　    九十三     年     六      月    十五　　日
附錄本案論罪科刑法條全文：
刑法第二百零一條：
意圖供行使之用，而偽造、變造公債票、公司股票或其他有價證券者，處三年以上十
年以下有期徒刑，得併三千元以下罰金。
行使偽造、變造之公債票、公司股票或其他有價證券，或意圖供行使之用，而收集或
交付於人者，處一年以上七年以下有期徒刑，得併科三千元以下罰金。
　　　　　　　　　　　　　　　　　　　　　　　　　　　　　　　　　　　　Ｉ
附表：
 ┌───┬───────┬───┬────────┐
 │票　號│發　　票　　日│到期日│金  額（新台幣）│
 ├───┼───────┼───┼────────┤
 │173780│年４月日  │未載  │一百萬元        │
 └───┴───────┴───┴────────┘
                                                 Ｉ
